# Chi-Kwadraat toets {#sec-chikwadraat}

De Chi-kwadraattoets is een toets om na te gaan of twee of meer verdelingen van elkaar verschillen. De toets gaat na of de waargenomen aantallen systematisch afwijken van de verwachte aantallen en berekent daartoe het totaal van de gewogen kwadratische afwijkingen tussen deze aantallen. De chi-kwadraattoets vindt toepassing als

-   *aanpassingstoets* (Goodness of fit), waarbij getoetst wordt of de gevonden data passen bij een veronderstelde verdeling.
-   *onafhankelijkheidstoets* (Independency), waarbij getoetst wordt of de simultane verdeling waaruit de data komen bestaat uit twee onafhankelijke.
-   *homogeniteitstoets* (Homogeneity), waarbij getoetst wordt of verschillende steekproeven uit dezelfde verdeling afkomstig zijn.

Toetsingsgrootheid: $\chi^2 = \sum_{i=1}^{n} \frac{(O_i - E_i)^2}{E_i}$ met

-   $O_i$ = waargenomen frequentie (observed)
-   $E_i$ = verwachte frequentie volgens nulhypothes (Expected)

Wanneer het verschil tussen de waargenomen frequenties en de verwachte frequenties klein is, kun je de nulhypothese niet verwerpen. Is het verschil groot dan kun je de nulhypothese verwerpen. De drempel tussen een klein en groot verschil is een waarde die afkomstig is van de Chi-kwadraatverdeling. Deze waarde, aangeduid als de kritische waarde, hangt af van het significantieniveau $\alpha$ (meestal ingesteld op 5%) en van de vrijheidsgraden.

## R Syntax {#sec-chi-rsyntax}

De syntax van de `chisq.test()` functie is:

`chisq.test(x, y = NULL, correct = TRUE, p = rep(1/length(x), length(x)), rescale.p = FALSE, simulate.p.value = FALSE, B = 2000)`

Welke soort toets uitgevoerd wordt hangt van van de soort gegevens. Wanneer `x` een numerieke vector is of een 1-dimensionale tabel met numerieke waarden, dan wordt een aanpassingstoets uitgevoerd, waarbij de waarden van `x` opgevat worden als de waargenomen frequenties. Wanneer `x` een 2-dimensionale tabel, array of matrix is dan wordt dat gezien als een tabel van frequenties en wordt een test voor onafhankelijkheid uitgevoerd.

Een waarde voor `y` kan meestal genegeerd worden.

`correct = TRUE` gebruiken wanneer een continuiteitscorrectie moet worden toegepast. Geef deze de waarde FALSE wanneer het niet wenselijk is.

Voor de aanpassingstoets maak `p` gelijk aan aan de onder de $H_0$ hypothese veronderstelde kansen voor elke categorie in vector `x`. De som hiervan moet exact gelijk zijn aan 1. Voor de onafhankelijkheidstoets is het argument `p` irrelevant omdat de verwachte frequenties berekend worden.

## Aanpassingstoets {#sec-chi-aanpassing}

::: {#exm-rozen}
**Rozen**

Bij het kruisen van bepaalde soorten rode en witte rozen verkrijg je rode, witte en roze rozen. Volgens de theorie moet je deze in een verhouding krijgen van rood : wit : roze = 3:2:2. In een steekproef van gekruiste rozen zitten 35 rode, 31 witte en 14 roze rozen. Test met een chikwadraattoets ($\alpha = 5\%$) of de theorie klopt. (Bron [Klingenberg](https://sites.williams.edu/bklingen/files/2012/02/R-code-for-inference-about-several-proportions.pdf))

-   $H_0$: theorie klopt, verdeling rood:wit:roze = 3:2:2
-   $H_1$: theorie klopt niet

```{r}
chisq.test(c(35, 31, 14), p = c(3, 2, 2)/7)
```

Conclusie: De p-waarde van 0.04184 is kleiner dan $\alpha$, dus $H_0$ afwijzen, er is voldoende bewijs dat de veronderstelde theoretische verhouding waarschijnlijk niet klopt.
:::

::: {#exm-dobbelsteen}
**Dobbelsteen**

Iemand gooit 60 keer met een dobbelsteen en telt de ogenaantallen. Bij een zuivere dobbelsteen is de verwachting om elk van de ogenaantallen ongeveer 10 keer te gooien. Hij vindt als uitkomst voor de ogenaantallen 1 tot en met 6 resp. de waarden: 13, 9, 8, 11, 5, 14. Test met een chikwadraattoets ($\alpha = 5\%$) of de dobbelsteen zuiver is. Bron: ([wikipedia](https://nl.wikipedia.org/wiki/Chi-kwadraattoets))

-   $H_0$: dobbelsteen is zuiver, kans voor elk ogenaantal is 1/6
-   $H_1$: dobbelsteen is niet zuiver

```{r}
chisq.test(c(13, 9, 8, 11, 5, 14), p = rep(1/6, 6))
```

Conclusie: De p-waarde van 0.3471 is veel groter dan $\alpha$, dus $H_0$ accepteren, er is geen reden om aan de zuiverheid van de dobbelsteen te twijfelen.
:::

::: {#exm-boekomslag}
**Boekomslag**

Bron: boek Buijs, voorbeeld 3, pag. 265-266

Een boek is verkocht met 4 verschillende omslagen (A, B, C en D). Verondersteld wordt dat van alle 4 soorten boeken evenveel exemplaren verkocht worden, dus een gelijkmatige verdeling. Bij een experiment met 200 verkochte boeken zijn de volgende resultaten gevonden.

```{r}
omslag <- c(42, 68, 52, 38)
as.table(omslag)
```

Toets de veronderstelling met $\alpha = 5\%$

-   $H_0$: verkochte aantallen is voor elke omslag even groot
-   $H_1$: verkochte aantallen zijn per omslag verschillend

```{r}
chisq.test(omslag , p = rep(1/4, 4))
```

Conclusie: De p-waarde van 0.01334 is kleiner dan $\alpha$, dus $H_0$ afwijzen. De voorkeuren voor de omslagen zijn niet gelijk.
:::

::: {#exm-drukfouten}
**Drukfouten**

Bron: boek Buijs, voorbeeld 4, pag. 267-268

In onderstaande tabel staat het aantal drukfouten per pagina in een boek van 150 pagina's.

| Aantal fouten (k) per pagina     | 0   | 1   | 2   | 3   | 4 of meer |
|----------------------------------|-----|-----|-----|-----|-----------|
| Aantal pagina's met k drukfouten | 60  | 50  | 25  | 10  | 5         |

Ga met een chikwadraattoets na of het aantal drukfouten per pagina Poisson verdeeld is met $\mu = 1$.

Definitie: $\underline{k}$ = aantal drukfouten per pagina.

-   $H_0$: $\underline{k}$ is Poisson verdeeld met $\mu = 1$
-   $H_1$: $\underline{k}$ is NIET Poisson verdeeld met $\mu = 1$

Eerst berekening van de kansen voor de verschillende waarden van k.

```{r}
# aantal fouten per pagina
k <- 0:4
# theoretische frequenties volgens Poisson verdeling
prob <- dpois(k,1)
# correctie voor "4 fouten of meer",nu ook som alle probs = 1
prob[5] <- 1 - sum(prob[1:4])
prob
```

Nu kan de chikwadraattoets uitgevoerd worden.

```{r}
fouten <- c(60, 50, 25, 10, 5)
toets <- chisq.test(x = fouten, p = prob )
toets
toets$expected
```

De p-waarde is veel groter dan $\alpha$ dus $H_0$ wordt niet verworpen, het aantal drukfouten per pagina kan Poisson verdeeld zijn.

::: {.info data-latex=""}
De test geeft een waarschuwing "Chi-squared approximation may be incorrect" omdat er één of meerdere theoretische frequenties erg klein zijn. Een vuistregel is dat er geen theoretische frequenties kleiner dan 5 moeten zijn. Is dat wel het geval dan kun je eventueel klassen samenvoegen.

De laatste twee klassen worden nu samengevoegd waarna de chikwadraattoets opnieuw wordt uitgevoerd.
:::

```{r}
# aantal fouten per pagina
k2 <- 0:3
# theoretische frequenties volgens Poisson verdeling
prob2 <- dpois(k2,1)
# correctie voor "3 fouten of meer",nu ook som alle probs = 1
prob2[4] <- 1 - sum(prob2[1:3])
prob2

fouten2 <- c(60, 50, 25, 15)
toets2 <- chisq.test(x = fouten2, p = prob2 )
toets2
toets2$expected
```

:::

## Onafhankelijkheidstoets {#sec-chi-onafhankelijkheid}

De chi-kwadraattoets voor onafhankelijkheid test of twee *kwalitatieve* variabelen onafhankelijk zijn, of er dus een relatie bestaat tussen twee categoriale variabelen.

-   $H_0$: de variabelen zijn onafhankelijk, er is geen relatie tussen de twee categoriale variabelen.
-   $H_1$: de variabelen zijn afhankelijk, er is een relatie tussen de twee categoriale variabelen.

LET OP: Deze toets kan alleen gedaan worden wanneer de verwachte frequenties in alle groepen groter of gelijk aan 5 zijn.

::: {#exm-haarkleur-oogkleur}
**Haarkleur-Oogkleur relatie**

In een steekproef van 65 studenten is de haarkleur (categorieën blond, bruin, donker) en oogkleur (categorieën licht, donker) vastgelegd. De onderstaande tabel vat de tellingen samen. (Bron [Klingenberg](https://sites.williams.edu/bklingen/files/2012/02/R-code-for-inference-about-several-proportions.pdf))

```{r}
kleuren <- matrix(c(12, 2, 8, 25, 6, 12), ncol = 3)
colnames(kleuren) <- c("blond", "bruin", "zwart")
rownames(kleuren) <- c("licht", "donker")
kleuren
```

Test met een chikwadraattoets($\alpha = 5\%$) of haarkleur en oogkleur met elkaar geassocieerd zijn.

-   $H_0$: haarkleur en oogkleur zijn onafhankelijk van elkaar
-   $H_1$: haarkleur en oogkleur zijn met elkaar verbonden

```{r}
test <- chisq.test(kleuren)
test
```

Je kunt de verschillende waarden ook afzonderlijk opvragen:

```{r}
test$method    # toetsingsmethode
test$statistic # chikwadraat waarde
test$p.value   # p-waarde
test$parameter # aantal vrijheidsgraden
test$observed  # waargenomen frequenties
test$expected  # verwachte frequenties
test$residuals # residuen, (observed - expected) / sqrt(expected).
```

Conclusie: De p-waarde van 0.000346 is veel kleiner dan $\alpha$, dus $H_0$ afwijzen, er is een significante relatie tussen haarkleur en oogkleur.
:::

::: {#exm-betaalgedrag-leeftijd}
**Betaalgedrag en leeftijd**

Bron: boek Buijs, voorbeeld 6, pag. 272-273

Een bank onderzoekt van 100 verstrekte leningen hoe de aflossingen zijn verlopen. De bank wil onderzoeken of het betaalgedrag afhangt van de leeftijd van de leners.

```{r}
afbetaling <- rbind(c(24, 36), c(6, 34))
dimnames(afbetaling) = list(Leeftijd = c("jonger dan 40", "40 of ouder"), 
                            Betaalgedrag = c("Wanbetalers", "Correct"))
afbetaling
```

Met rij- en kolomsommen:

```{r}
addmargins(afbetaling)
```

En weergegeven als fracties:

```{r}
prop.table(afbetaling)
```

Hypothesen:

-   $H_0$: Er is onafhankelijkheid, betaalgedrag hangt niet af van leeftijd
-   $H_1$: Er is geen onafhankelijkheid, betaalgedrag hangt af van leeftijd

```{r}
chisq.test(afbetaling, correct = FALSE)
```

De berekende p-waarde is kleiner dan $\alpha = 0.05$ dus $H_0$ wordt verworpen, het betaalgedrag hangt wel af van de leeftijd.
:::

::: {#exm-kiesgedrag}
**Kiesgedrag Mannen-Vrouwen**

Bron: boek Buijs, voorbeeld 7, pag. 274-275

Onderzoek naar de voorkeur voor een politieke partij onder mannen en vrouwen, totaal 1000 personen.

```{r}
partijvoorkeur <- rbind(c(170, 230), c(210, 190), c(120, 80))
dimnames(partijvoorkeur) = list(Partij = c("CDA", "PvdA", "VVD"), Geslacht = c("man","vrouw"))
addmargins(partijvoorkeur)
```

De tabel geeft een bepaald verschil te zien in de voorkeuren van mannen en vrouwen. Dat is nog beter te zien wanneer naar de fracties gekeken wordt:

```{r}
prop.table(partijvoorkeur)
```

Hypothesen:

-   $H_0$: Er is geen verschil in voorkeuren van man en vrouw
-   $H_1$: Er is wel verschil in voorkeuren van man en vrouw

```{r}
chisq.test(partijvoorkeur, correct = FALSE)
```

De berekende p-waarde is kleiner dan $\alpha = 0.05$ dus $H_0$ wordt verworpen, er is verschil in partijvoorkeur tussen mannen en vrouwen.
:::

::: {#exm-medicijntest}
**Medicijntest**

Om de effectiviteit van een geneesmiddel te testen worden 105 patienten in twee groep verdeeld. Een groep van 50 patienten wordt met het medicijn behandeld en de resterende 55 patienten is een controlegroep. Na twee weken wordt de conditie van alle patienten onderzocht en vastgesteld of er al dan niet een verbetering is opgetreden. De resultaten zijn in de volgende tabel te zien.

```{r}
df <- read.csv("data/medicijntest.csv")
table(df$behandeling, df$verbetering)
```

Hypothesen:

-   $H_0$: Behandeling met het medicijn geeft geen verbetering
-   $H_1$: Behandeling met het medicijn geeft wel verbetering

Test de hypothesen met een chikwadraattoets($\alpha = 5\%$). De twee vectoren worden als input voor de functie gebruikt. Ook wordt het argument `correct = FALSE` opgenomenom de continuiteitscorrectie volgens Yates uit te schakelen.

```{r}
chisq.test(df$behandeling, df$verbetering, correct = FALSE)
```

Conclusie: De p-waarde van 0,01841 is kleiner dan $\alpha$, dus $H_0$ afwijzen, er is dus voldoende bewijs om te veronderstellen dat behandeling met het medicijn een verbetering geeft.
:::

## Homogeniteitstoets {#sec-chi-homogeniteit}

Vergelijk proporties over twee groepen

::: {#exm-ontbijtei}
**Voorkeur Ontbijtei**

Aan een groep van 25 vrouwen en een groep van 17 mannen is gevraagd hoe ze het liefst hun ei op zondagmorgen willen hebben: Gebakken, Gekookt of Roerei. De gegevens zijn samengevat in onderstaande tabel.

```{r}
eitje <- matrix(c(5, 9, 12, 3, 7, 5), ncol = 3)
colnames(eitje) <- c("Gebakken", "Gekookt", "Roerei")
rownames(eitje) <- c("Vrouwen", "Mannen")
eitje
```

Test met een chikwadraattoets($\alpha = 5\%$) of de voorkeuren gelijk verdeeld zijn voor mannen en vrouwen, dus of de verhoudingen homogeen zijn over beide groepen?

-   $H_0$: de verdelingen zijn voor mannen en vrouwen hetzelfde
-   $H_1$: de verdelingen zijn voor mannen en vrouwen verschillend

```{r}
test <- chisq.test(eitje)
test
```

Omdat de aantallen klein zijn verschijnt er een waarschuwing dat de berekende waarden niet juist kunnen zijn. Een van de verwachte waarden is kleiner dan 5.

```{r}
test$expected
```

Je kunt in deze test de p-waarden simuleren waardoor het resultaat iets betrouwbaarder wordt.

```{r}
chisq.test(eitje, simulate.p.value = TRUE, B = 10000)
```

Conclusie: De p-waarde is iets groter dan $\alpa$, dus $H_0$ accepteren, er is niet voldoende bewijs om te concluderen dat de verdelingen bij mannen en vrouwen verschillend is.

Tip: Een andere mogelijkheid is om `fisher.test()` te gebruiken.
:::
