---
title: "Voorbeeld t-toetsing"
author: "Ben Welman"
date: '2022-03-07'
output: html_document
---

Bron: <https://stat-methods.com/home/independent-samples-t-test-r-2/>

In dit voorbeeld wordt getoetst of er een statistisch significant verschil is in de mijlen per gallon (mpg) van 4-cilinder auto's en 8-cilinder auto's.
De data is in bestand `data/cars_ttest.csv` en bevat 24 waarnemingen van 3 variabelen: `Auto`, `mpg` en `cyl`.

+ onafhankelijke categorie variabele: `cyl` (4 0f 8 cilinders)
+ afhankelijke respons variabele: `mpg` (miles per gallon)

Dit is een uitvoerig voorbeeld met controles op de aannames.

```{r}
dat <- read_csv("data/cars_ttest.csv")
# Maak van variabele cyl een categorievariabele
dat$cyl <- as.factor(dat$cyl)
```

## Beschrijvende statistieken {-}

Beschrijvende statistieken worden niet alleen gebruikt om gegevens te beschrijven, maar zijn ook nuttig om te bepalen of er inconsistenties zijn en kunnen dienen om de volgende vragen te beantwoorden:

+ Zijn er ontbrekende data en zo ja hoeveel?
+ Zijn er mogelijke uitschieters?
+ Zijn de standaarddeviaties en standaardfoutwaarden groot ten opzichte van het gemiddelde?
+ In welk bereik vallen de waarden voor de variabelen?

```{r}
# Produceer beschrijvende statistieken van de responsvariabele (mpg) per groep
dat %>% select(mpg, cyl) %>% group_by(cyl) %>% 
  summarise(n = n(), 
            mean = mean(mpg, na.rm = TRUE), 
            sd = sd(mpg, na.rm = TRUE),
            stderr = sd/sqrt(n), 
            LCL = mean - qt(1 - (0.05 / 2), n - 1) * stderr,
            UCL = mean + qt(1 - (0.05 / 2), n - 1) * stderr,
            median=median(mpg, na.rm = TRUE),
            min=min(mpg, na.rm = TRUE), 
            max=max(mpg, na.rm = TRUE),
            IQR=IQR(mpg, na.rm = TRUE))
```

Toelichting:

+ *cyl* -- Deze kolom identificeert de twee groepen (4 en 8 cilinders) die met elkaar vergeleken worden.
+ *n* -- Deze kolom geeft het aantal waarnemingen voor elke groep.
+ *mean* -- De gemiddelde waarde.
+ *sd* -- De standaarddeviatie.
+ *stderr* -- De standaardfout.
+ *LCL, UCL* -- De ondergrens (LCL) en bovengrens (UCL) van de betrouwbaarheidsintervallen (Confidence Level) voor het gemiddelde.
+ *median* -- De mediaan.
+ *min, max* -- De minimum- en maximumwaarde.
+ *IQR* -- De interkwartielrange.

## Controle uitschieters {-}

Maak boxplots en controleer visueel of er uitschieters zijn.

```{r}
ggplot(dat, aes(x = cyl, y = mpg, fill = cyl)) +
  stat_boxplot(geom ="errorbar", width = 0.5) +
  geom_boxplot(fill = "light blue") + 
  stat_summary(fun = mean, geom = "point", shape = 10, size=3.5, color="black") + 
  ggtitle("Boxplots van de 4 en 8 cilindergroepen") + 
  theme_bw() + theme(legend.positio = "none")
```

De boxplot lijkt voor de 8-cilindergroep een uitschieter aan te geven, maar subjectief gezien onvoldoende bewijs om te suggereren dat er op een andere analysemethode moet worden overgestapt.

## Controle normaliteit {-}

Het testen van de normaliteit moet worden uitgevoerd met behulp van een Shapiro-Wilk-normaliteitstest (of gelijkwaardig) en een QQ-plot voor grote steekproeven.
Vaak kunnen histogrammen ook nuttig zijn, vooral voor grote steekproeven.

In dit voorbeeld wordt de functie `shapiro.test` gebruikt om een normaliteitstest voor elke cilindergroep te produceren.
De nulhypothese van deze toets is dat de populatie normaal verdeeld is.
Wanneer dus $p < \alpha$ wordt de nulhypothese verworpen en is er dus bewijs dat de gegevens niet normaal verdeeld zijn.

```{r}
dat %>%
  group_by(cyl) %>%
  summarise(`W Statistic` = shapiro.test(mpg)$statistic, `p-value` = shapiro.test(mpg)$p.value)
```

Toelichting:

+ *cyl* -- Deze kolom identificeert de twee groepen (4 en 8 cilinders) die met elkaar vergeleken worden.
+ *W Stat* -- De Shapiro-Wilk (W) toetsingsgrootheid.
+ *p-value* -- De p-waarde voor de toets for each test is provided. Een p-waarde \< 0.05 zou erop wijzen dat we de aanname van normaliteit moeten verwerpen. Omdat de p-waarden voor elke groep \> 0.05 zijn, mag je concluderen dat de gegevens normaal verdeeld zijn.

Met functies uit het `qqplotr` pakket worden QQ-plots gemaakt.

> Opm.: Moet toch ook met gewone qqplot kunnen?

```{r}
# library(qqplotr)
ggplot(data = dat, mapping = aes(sample = mpg, color = cyl, fill = cyl)) +
  stat_qq_band(alpha=0.5, conf=0.95, qtype=1, bandType = "ts") +
  stat_qq_line(identity=TRUE) +
  stat_qq_point(col="black") +
  facet_wrap(~ cyl, scales = "free") +
  labs(x = "Theoretische kwantielen", y = "Steekproef kwantielen") + theme_bw() 
```

De overgrote meerderheid van de punten moet de lijn volgen en binnen de gekromde 95% bootstrapped betrouwbaarheidsgrenzem blijven om als normaal verdeeld te worden beschouwd.

De p-waarde van de Shapiro-Wilk-test is\> 0,05, en QQ-plot gegevenspunten vallen voor elke groep voornamelijk binnen de 95% betrouwbaarheidsgrenzen.
Als dit echter iets anders was dan een theoretisch voorbeeld, zou je de waarnemingen 6 en 7 van de 8-cilindergroep verder moeten onderzoeken en mogelijk andere opties overwegen.

## Controle gelijke varianties {-}

Een manier om te toetsen of de varianties voor twee groepen gelijk zijn is via Levenne's test.
Zie ook [hier](https://www.statology.org/levenes-test-r/)

De nulhypothese is dat de varianties gelijk zijn.
De syntax is *leveneTest(responsvariabele \~ groepvariabele, data = data)*

```{r}
# library(car) bevat leveneTest()
#Perform Levene's Test of Equality of Variances
lev1<-car::leveneTest(mpg ~ cyl, data=dat, center="mean")
lev2<-car::leveneTest(mpg ~ cyl, data=dat, center="median")
print(lev1)
print(lev2)
```

Toelichting:

-   *Df* -- De vrijheidsgraden die bij elke variabele en algemene fout horen.
-   *F Value* -- De F-statistiek waarvoor de p-waarde wordt berekend.
-   *Pr \> F* -- Levene's test voor gelijke varianties toont een p-waarde van 0.0172. Een significante p-waarde (P \< 0.05) wijst erop dat een Satterthwaite (ook wel bekend als Welch's) t-toets resultaten moeten worden gebuikt in plaats van pooled t-toets resultaten.

Merk op dat de resultaten van deze test bepalen welke `var.equal`-vlag moet worden gebruikt in de R `t.test`-code.
Als gelijke varianties worden aangenomen (P> 0,05), is de volgende code geschikt:

`t.test(mpg ~ cyl, data=dat, var.equal=TRUE, na.rm=TRUE)`

In dit voorbeeld is de conclusie dat er ongelijke varianties aanwezig zijn (p = 0,01804).
Als gevolg hiervan is de volgende versie geschikt:

`t.test(mpg ~ cyl, data=dat, var.equal=FALSE, na.rm=TRUE)`

## t-toetsing {-}

Tot dusver hebben we vastgesteld dat de gegevens voor elke cilindergroep normaal verdeeld zijn, de varianties ongelijk zijn en dat we geen grote invloedrijke uitschieters hebben.
Onze volgende stap is om officieel een onafhankelijke steekproeftest uit te voeren om te bepalen of auto's met 4 en 8 cilinders significante verschillen vertonen tussen hun gemiddelde mpg-waarden.

```{r}
#Perform an Independent Samples T-test
m1<-t.test(mpg ~ cyl, data=dat, var.equal=FALSE, na.rm=TRUE)
print(m1)
```

Toelichting:

-   *t* -- De t toetsingsgrootheid. Het is de verhouding tussen het gemiddelde van het verschil in gemiddelden en de standaardfout van het verschil.
-   *df* -- het aantal vrijheidsgraden.
-   *p-value* -- De p-waarde. Deze is hier 4.453e-06. Dus de nulhypothese wordt verworpen. Het gemiddelde mpg tussen de 4- en 8-cilindergroep is niet gelijk.
-   *95% confidence interval* -- Het 95% betrouwbaarheidsinterval voor het gemiddeld verschil in mpg voor de twee groepen.
-   *sample means* -- Het steekproefgemiddelde voor de twee groepen..

## Conclusie {-}

De nulhypothese dat de gemiddelde mpg voor de 4- en 8-cilindergroep gelijk zijn moet verworpen worden.
Voor deze steekproef is het verschil in gemiddelde gelijk aan 27.05 - 15.1 = 11.95 mpg.
